臺灣高等法院高雄分院民事判決　九十一年度上字第一一五號
　　　上　訴　人　臺灣機械股份有限公司
　　　法定代理人　林義雄
　　　法定代理人　乙○○○
右當事人間請求給付承攬報酬事件，上訴人對於中華民國九十一年四月十八日臺灣高
雄地方法院九十年度訴字第三○三六號第一審判決提起上訴，本院判決如左：
    主      文
上訴駁回。
第二審訴訟費用由上訴人負擔。
    事實及理由
一、被上訴人主張：兩造於民國八十六年四月七日訂立工程合約，約定由被上訴人承
    作「興達複循環第一至五號機汽輪發電機房及控制室大樓空調系統置裝工程」，
    總工程款為新台幣（下同）四千一百三十三萬元，依施工說明書第七條之約定，
    上訴人應於工程全部完工經業主正式驗收合格並辦妥工程保固保證後結付尾款。
    被上訴人已於八十九年四月二十六日完工並經業主臺灣電力公司驗收完成，詎上
    訴人竟認被上訴人工程應自八十五年十二月五日起算，故逾期五十四點五日，而
    核扣工程款一百六十三萬五千元。惟依工程合約第六條第一項之規定，被上訴人
    開工日應自八十六年四月十二日起算，並未遲延完工，縱認有遲延完工之事實，
    亦非可歸責於被上訴人，上訴人自應將所扣工程款項返還被上訴人，即便被上訴
    人確實遲延完工，該違約金之約定亦屬過高，應予酌減等語。爰依工程合約之約
    定，請求上訴人給付上開核扣之工程款一百六十三萬五千元及法定遲延利息，並
    願供擔保請准宣告假執行。原審判決被上訴人勝訴，上訴人提起上訴，被上訴人
    答辯聲明：上訴駁回。
二、上訴人則以：兩造固於八十六年四月七日訂立工程合約，惟約定本件工程工期應
    自上訴人與業主臺灣電力公司約定之開工日期即八十五年十二月五日起算，被上
    訴人遲至八十九年四月二十六日完工，已遲延五十四點五日，上訴人自得依兩造
    工程合約所附施工說明書第六條之約定，以每日三萬元計算被上訴人之懲罰性違
    約金等語，資為抗辯。其於本院上訴聲明：(一)原判決廢棄。(二)請求駁回被上訴人
    在第一審之訴及假執行之聲請。
三、本件被上訴人主張兩造於八十六年四月七日訂立工程合約，約定由被上訴人承作
    「興達複循環第一至五號機汽輪發電機房及控制室大樓空調系統置裝工程」，總
    工程款為四千一百三十三萬元，依施工說明書第七條之約定，上訴人應於工程全
    部完工經業主正式驗收合格並辦妥工程保固保證後結付尾款。而該工程於八十九
    年四月二十六日完工並經業主臺灣電力公司驗收完成等情，業據被上訴人提出工
    程合約、施工說明書、工程驗收紀錄各一件為證（原審卷第九頁至第二二頁），
    且為上訴人所不爭執，是被上訴人上開主張，應堪信為真實。至被上訴人主張其
    並未逾期完工乙節，則為上訴人所否認，辯稱兩造約定本件工程工期係自八十五
    年十二月五日起算等語。則本件首應審究者，在於被上訴人施作本件工程是否有
    遲延完工情事？
四、經查：
（一）兩造工程合約第十九條前段約定：「逾期罰款：乙方（即被上訴人）倘不依照
      合約規定期限完工，應按逾期之日數，每日賠償甲方（即上訴人）新台幣萬
      元」等語，此有兩造所不爭執其真正之工程合約書一件可憑。由上開約定，可
      見被上訴人應賠償上訴人逾期罰款之前提，在於其未依合約所約定之期限完工
      。
（二）本件「興達複循環第一至五號機汽輪發電機房及控制室大樓空調系統置裝工程
      」第一期工期約定為二百四十日曆天。惟關於二百四十日曆天究應自何時起算
      乙節，依上開工程合約書第六條第一項約定：「開工日期：乙方（即被上訴人
      ）應於簽訂合約之日起五日內正式開工」，惟於第二項則約定：「全部工程限
      於開工之日起，詳施工說明書」，而施工說明書第五條之約定，「工程分期及
      竣工期限：乙方（即被上訴人）應依照甲方（即上訴人）業主（即台電公司）
      通知之開工日期開工，並核計工期」等語，並載明「八十五年十二月五日開工
      」，工期「二四０日曆天」，而上訴人受業主臺灣電力公司通知之開工日期則
      為「八十五年十二月五日」。二者約定固有不同，證人即被上訴人之總經理許
      文騫證稱，其曾看到本件工程合約內夾有上訴人與業主臺灣電力公司之合約，
      經詢問上訴人，上訴人表示不必管完工日期等語（原審卷第九五頁），證人即
      被上訴人之業務經理黃秀苗亦證稱，有發現上訴人發包時間拖太久，曾向上訴
      人表示工期來不及，上訴人表示絕不會扣違約罰款等語（原審卷第九六頁）。
      由上開證人所證，足徵被上訴人簽約時已知本件工期係以八十五年十二月五日
      為開工日計算二百四十日曆天，否則被上訴人應無詳閱契約書內容時即向上訴
      人表示「工期會來不及」等語之理。至上開合約書第六條第一項所約定被上訴
      人應於簽訂合約之日起五日內正式開工，僅係約定被上訴人實際開工之日之日
      而已，又上訴人之函件中雖表示：「大鏗公司於民國八十六年四月八日開始施
      工」，亦僅得證明被上訴人何時實際施工，均不得認該二百四十日曆天之起算
      日為該日。是被上訴人主張係約定於簽約之日起五日內開工之日期為開工日，
      且上訴人當時之法定代理人甲○○曾承諾自實際開工日起算云云，並無事證以
      資證明，難予採認。
（三）惟上開施工說明書並未具體載明預定完工日期，僅概括載明工期為二百四十日
      曆天，參諸本件工程合約第六條有關完工期限部分，又係約明以施工說明書內
      容為準，則尚難認兩造有將完工日期特定為某具體日期之意思。再者，證人即
      上訴人之承辦人員蔡奮然亦證稱：「施工說明書上已經載明是從八十五年十二
      月五日起算二四０個日曆天，並沒有再與原告（即被上訴人）約定完工期限」
      等語（原審卷第八五頁），且上訴人於八十六年十月二十日與八十七年十一月
      間所作成之停工報告，分別記載預定完工日期為八十六年八月六日（原審卷第
      五五頁、第五六頁），然八十八年二月間作成之竣工報告則記載預定完工日期
      為八十六年八月三十一日（原審卷第五四頁），上訴人於本院復稱預定完工日
      期為八十六年八月一日（本院卷第四０頁），均有不同。再酌以上訴人自八十
      六年十月十九日起至八十七年九月八日止、及自八十七年十月九日起至八十八
      年一月十七日止期間（共四百二十六日），經被上訴人准許停工，有上開停工
      報告足按，上訴人均予以扣除該部分之日曆天，亦有被上訴人所製作之竣工報
      告可稽（原審卷第五四頁），由此益見預定完工日期係於兩造訂約後依工程施
      作之狀況核計二百四十日曆天計算，並非在訂約之時即以某具體日期作為履行
      期限。
（四）兩造係於八十六年四月七日簽訂系爭工程契約，已如前述，而自兩造所約定之
      工期始日八十五年十二月五日計算至簽約之前一日即八十六年四月六日止（共
      計日曆天數為一百二十三日），此部分工期之經過，既係因上訴人未能及時發
      包所致，被上訴人又無依約施作系爭工程之義務，此部分工期之遲延，與被上
      訴人系爭工程契約之履行與否無關，被上訴人就此並無遲延給付可言。況依合
      約書第六條第三項之記載：「甲方（即上訴人）應供給之材料未能按期供應，
      致工程進度滯緩時，得依照材料遲到日數延長工期」，而兩造簽訂契約之前，
      客觀上即有上訴人應供給之材料未能按期供應之情事，是此段之日數自應予以
      扣除。而依竣工報告所載，被上訴人實際完工日期為八十八年一月二十五日，
      兩造並均不爭執該部分為真正，則被上訴人自八十五年十二月五日開工起至八
      十八年一月二十五日完工止（共七百八十一日曆天），其間扣除上開自八十五
      年十二月五日起至八十六年四月六日止（共一百二十三日曆天）未發包予被上
      訴人施作，及扣除自八十六年十月十九日起至八十七年九月八日止、八十七年
      十月九日起至八十八年一月十七日止（共四百二十六日曆天）之核准許停工期
      間，是被上訴人實際使用之日曆天僅為二百三十二日（計算式：000－000－
      000＝232），亦未逾兩造所約定之二百四十日曆天之工期。
（五）至本件竣工報告，載明被上訴人逾期五十四點五日，雖經被上訴人蓋章，惟證
      人即被上訴人之會計陳慧貞證述：竣工報告書的內容也是蔡奮然（即上訴人之
      承辦人員）寫好交給我們處理的，八十八年二月的竣工報告內容只有上半部是
      我們寫的，預定竣工日期以及遲延日期不知道是何人所寫等語（原審卷第九六
      頁、第九七頁），核與上訴人之承辦人員蔡奮然所證：竣工報告是被告公司（
      即上訴人）格式化的表格，證物五（即原審卷第二四頁之竣工報告）只有附註
      欄及預定竣工日期、遲延日期的內容是我所寫，其他內容及大小章是原告（即
      被上訴人）所寫，原告先蓋好大小章，我才填寫預定竣工日期及遲延日期等語
      （原審卷第八五頁）相符，是竣工報告內被上訴人遲延完工之記載，係上訴人
      於被上訴人蓋章後始補填，是尚不得據為被上訴人承認已有逾期完工之證據。
五、綜上所述，被上訴人並無未依合約規定工期完工之情事，是被上訴人主張上訴人
    不得請求違約罰款，自堪採取。又兩造工程合約第五條已約定依施工說明書內容
    作為付款辦法，而該施工說明書第七條約定，上訴人應於工程全部完工經業主正
    式驗收合格並辦妥工程保固保證後結付尾款等語，此為兩造所不爭執。從而，被
    上訴人依兩造工程合約上開約定，請求上訴人給付未付之工程款一百六十三萬五
    千元，及自起訴狀繕本送達翌日即九十年十一月九日起至清償日止，按週年利率
    百分之五計算之法定遲延利息，即有理由，應予准許，其假執行之聲請，亦屬有
    據，應併予准許。原審判命上訴人如數給付，並依兩造之聲請，分別酌定相當擔
    保金額准予宣告假執行及免為假執行，於法並無不合。上訴意旨指摘原判決不當
    ，求予廢棄改判，為無理由，應予駁回其上訴。至兩造其餘之攻擊或防禦方法及
    舉證，均不足以影響本判決之結果，自無一一予以論駁之必要，併此敘明。
據上論結，本件上訴為無理由，依民事訴訟法第四百四十九條第一項、第七十八條，
判決如主文。
中　　　華　　　民　　　國　　九十一　　年　　　八　　　月　　  二十　　日
                                      臺灣高等法院高雄分院民事第一庭
~B1審判長法官　黃金石
~B2　　　法官　鄭月霞
~B3　　　法官　魏式璧
右為正本係照原本作成。
如對本判決上訴，須於判決送達後二十日內向本院提出上訴狀，未表明上訴理由者，
，應於上訴後二十日內向本院提出理由書（均須按他造當事人之人數附繕本）。上訴
時應提出委任律師或具有律師資格之人之委任狀，並依附註條文規定辦理。
中　　　華　　　民　　　國　　九十一　　年　　　八　　　月　　二十三　　日
~B法院書記官　林采瑩
附註：
民事訴訟法第四百六十六條之一：
對於第二審判決上訴，上訴人應委任律師為訴訟代理人，但上訴人或其法定代理人具
有律師資格者，不在此限。
上訴人之配偶、三親等內之血親、二親等內之姻親，或上訴人為法人、中央或地方機
關時，其所屬專任人員具有律師資格並經法院認為適當者，亦得為第三審訴訟代理人。
第一項但書及第二項情形，應於提起上訴或委任時釋明之。
                                                                        Ｑ
